臺灣彰化地方法院民事判決　九十二年度訴字第三六五號
　　原　　　告　　戊○○
　　訴訟代理人　　李淵源律師
　　複代理　人　　楊振芳律師
　　被　　　告　　丁○
　　　　　　　　　　　　　　.
　　　　　　　　　癸○○　　住.
　　　　　　　　　辛○○　　住.
　　　　　　　　　卯○　　　住.
　　　　　　　　　　　　　　.
　　　　　　　　　子○○　　住.
　　右　一　人
　　訴訟代理人　　庚○○　　住.
　　被　　　告　　丑○○　　住.
　　　　　　　　　午○○　　住.
　　右　一　人
　　訴訟代理人　　巳○○　　住.
　　被　　　告　　壬○　　　住.
　　　　　　　　　辰○○　　住.
　　　　　　　　　己○○　　住.
　　　　　　　　　寅○○　　住.
　　　　　　　　　乙○○　　住.
　　　　　　　　　甲○○　　住.
　　兼右二　人
　　訴訟代理人　　丙○○　　住.
右當事人間請求分割共有物事件，本院於民國九十三年四月二十九日言詞辯論終結，
判決如左：
    主      文
兩造共有坐落彰化縣大饒段第一二二、第一二二之一地號土地准予分割，其分割方法
如附圖一即彰化縣員林地政事務所民國九十二年十二月二十四日土地複丈成果圖所示
分歸兩造取得。
訴訟費用由兩造各按附表所示比例負擔。
    事      實
甲、原告方面：
一、聲明：如主文所示。
二、陳述：坐落彰化縣員林鎮○○段第一二二地號、地目建、面積一七○九平方公尺
    土地，為原告與被告丁○、癸○○、辛○○、卯○、子○○、丑○○、午○○、
    壬○、辰○○、丙○○、己○○所共有；坐落同段第一二二之一地號、地目田、
    面積一四六七平方公尺土地（下稱系爭二筆土地），則係原告與被告丁○、癸○○、辛○○、卯○、子○○、丑○○、午○○、壬○、寅○○、乙○○、丙○○
    、己○○、甲○○等人所共有（應有部份均詳如附表所示），兩造間並未訂有不
    分割之期限，亦無因物之使用目的不能分割之情形，因兩造不能達成分割協議，
    爰請求裁判分割系爭二筆土地，並請按附圖一所示分割方法，分歸兩造取得。
三、證據：提出地籍圖謄本、戶籍謄本、彰化縣員林鎮戶政事務所函各一份（以上均
    影本）、土地登記謄本二份、戶籍謄本三份等為證。
乙、被告方面：
一、被告子○○部分：
（一）聲明：求為適當判決。
（二）陳述：依原告所提方案，被告子○○分得土地在最裡面，沒有臨路，不同意按
      附圖一所示分割方案分割系爭二筆土地。
二、被告午○○部分：
（一）聲明：求為適當判決。
（二）陳述：被告丁○係被告午○○的阿姨，分割系爭二筆土地時，希望將被告午○○分得部分，與被告丁○分得部分分在一起，以便日後一併管理被告丁○之財
      產，不同意按附圖一所示分割方案分割系爭二筆土地，請依被告午○○所提分
      割方法分割系爭二筆土地。
（三）證據：提出戶籍謄本、身分證各一份（以上均影本）、繼承系統略表、分割方
      案各一份、戶籍謄本二份為證。
三、被告壬○未於言詞辯論期日到場，依其於準備程序所為之陳述，略稱：
（一）聲明：求為適當判決。
（二）陳述：同意按附圖一所示分割方法分割系爭二筆土地。
四、被告己○○、丙○○、乙○○、甲○○未於言詞辯論期日到場，依其於準備程序
    所為之陳述，略稱：
（一）聲明：求為適當判決。
（二）陳述：同意按附圖一所示分割方法分割系爭二筆土地，不同意依照被告午○○
      的要求，更動分配位置。
五、被告丁○、癸○○、辛○○、卯○、丑○○、辰○○、寅○○未於言詞辯論期日
    到場，亦未提出書狀作何聲明或陳述。
丙、本院依職權至現場履勘，並囑託彰化縣員林地政事務所測量並繪製複丈成果圖。
    理      由
一、本件被告丁○、癸○○、辛○○、卯○、丑○○、辰○○、寅○○、壬○、己○○、丙○○、乙○○、甲○○未於言詞辯論期日到場，核無民事訴訟法第三百八
    十六條各款所列情形，爰依原告之聲請，由其一造辯論而為判決。
二、本件原告主張：系爭二筆土地分別為兩造所共有，應有部分詳如附表所示。兩造
    間並無不能分割之約定，亦無因物之使用目的而不能分割之情形，因兩造不能達
    成分割之協議，爰請求裁判分割，並請依附圖一所示分割方法，分歸兩造取得等
    語；被告壬○、己○○、丙○○、乙○○、甲○○則以：同意依原告所提方案分
    割系爭二筆土地等語；被告子○○則以：依原告所提方案，被告子○○分得土地
    在最裡面，沒有臨路，不同意按附圖一所示分割方案等語；被告午○○則以：被
    告丁○係被告午○○的阿姨，分割系爭二筆土地時，希望將被告午○○分得部分
    ，與被告丁○分得部分分在一起，以便日後一併管理被告丁○之財產，不同意附
    圖一所示分割方案，請依被告午○○所提分割方法分割系爭二筆土地等語，資為
    抗辯。
三、按各共有人，得隨時請求分割共有物。其分割之方法，不能協議決定者，法院得
    因任何共有人之聲請，命以原物分配於各共有人，民法第八百二十三條第一項前
    段、第八百二十四條第二項第一款分別定有明文。經查，原告主張：系爭二筆土
    地分別為兩造所共有，應有部分均詳如附表所示，兩造間並無不能分割之約定，
    亦無因物之使用目的而有不能分割之情形，兩造不能達成分割協議等情，為到場
    被告所不爭執，並據原告提出地籍圖謄本、土地登記謄本二份等為證，堪信為真
    實。原告請求裁判分割系爭二筆土地，洵屬有據，應予准許。
四、查系爭二筆土地，目前其上有如附圖二即彰化縣員林地政事務所民國（下同）九
    十二年五月十六日複丈成果圖所示水泥、磚造平房等情，業經本院於九十二年五
    月十六日會同彰化縣員林地政事務所人員勘驗屬實，製有勘驗筆錄、簡圖及土地
    複丈成果圖在卷足憑，並為兩造所不爭執。本院審酌上情、共有人多數意願，共
    有物之性質以及土地之有效利用，並兼顧共有人利益等因素，認以附圖一所示之
    方案分割，尚屬適當，理由如下：
（一）依原告所提附圖一所示分割方法，係劃一貫穿系爭二筆土地之六米寬道路，使
      分割後大多數共有人分得部分，更能便於對外聯絡，確可有效提高土地之經濟
      價值。且被告壬○、己○○、丙○○、乙○○、甲○○均請按附圖一所示分割
      方法分割，依此方案分割符合多數共有人的意願；另方面，不同意按此方案分
      割之被告午○○就系爭二筆土地應有部分各僅為二十分之一（被告子○○部分
      後述），且核其所提出之分割方法，除將其與被告丁○、丙○○、甲○○、乙○○就系爭第一二二之一地號土地分配位置作更動外，其餘均與附圖一所示分
      割方法相同（見本院卷第一九０頁），足認被告午○○亦肯認附圖一所示分割
      方法關於道路之規劃。且查，被告午○○不同意附圖一所示分割方法，無非係
      因其就系爭第一二二之一地號土地分得部分，未與被告丁○分得部分相鄰。然
      查，被告午○○縱與被告丁○有親屬關係，法律上並無應將其分得部分，與被
      告丁○分得部分相鄰的理由，且被告午○○上開要求並未經被告丁○同意，亦
      經須隨之更動分配位置之被告丙○○、甲○○、乙○○明確表示反對（見本院
      卷第二二０頁），其以己身主觀便利，強要其餘共有人隨之配合，已屬無憑。
      且被告午○○於本院行準備程序時既表示：其所提上開分割方法毋庸送繪圖；
      原告亦陳明其不願意預納被告午○○所提方案的繪圖費用（均見本院卷第二二
      ０頁），本院自得不為此訴訟行為（民事訴訟法第九十四條之一第一項前段參
      照），從而被告午○○所提方案，自無可採。
（二）按未於準備程序主張之事項，除有下列情形之一者外，於準備程序後行言詞辯
      論時，不得主張之：一、法院應依職權調查之事項。二、該事項不甚延滯訴訟
      者。三、因不可歸責於當事人之事由不能於準備程序提出者。四、依其他情形
      顯失公平者。前項第三款事由應釋明之，民事訴訟法第二百七十六條定有明文
      。經查，被告子○○於本院行準備程序時迭次表示同意原告所提之方案（分別
      見本院卷第一八五頁、第二二０頁）。其於本院行言詞辯論時改稱：如按附圖
      一之分割方法其分得土地將無對外聯絡道路，不同意按此方案分割云云，核其
      於言詞辯論期日及準備程序期日為相反陳述，顯係意圖延滯訴訟而為，其主張
      之事項，應不予斟酌。另被告午○○於本院行言詞辯論時改稱：其願意繳費，
      請求將上開分割方案送繪圖云云，亦係意圖延滯訴訟而為，不應准許，併此指
      明。
五、綜上所述，系爭二筆土地之分割以如附圖一所示方法尚稱妥適公平，原告訴請裁
    判分割，為有理由，應予准許。系爭二筆土地分割方法，應如附圖一所示。
六、按因共有物分割、經界或其他性質上類似之事件涉訟，由敗訴當事人負擔訴訟費
    用顯失公平者，法院得酌量情形，命勝訴之當事人負擔其一部，民事訴訟法第八
    十條之一定有明文。本院認原告之訴雖有理由，但本件訴訟費用仍以按兩造就系
    爭二筆土地原應有部分之比例負擔，較為公平，爰定兩造訴訟費用負擔之比例如
    主文第二項所示。
據上論結，原告之訴為有理由，依民事訴訟法第三百八十五條第一項前段、第八十條
之一、第八十五條第一項後段，判決如主文。
中　　　華　　　民　　　國　　九十三　　年　　　五　　　月　　  十三　　日
                                        民事第一庭
~B審判長法官　林金灶
~B　　　法官　陳瑞水
~B      法官　王昌鑫
右為正本係照原本作成。
如對本判決上訴，應於判決送達後二十日內向本院提出上訴狀。
~B法院書記官　張俞文
中　　　華　　　民　　　國　　九十三　　年　　　五　　　月　　　十七　　日
